臺灣板橋地方法院民事判決
原　　　告　京城商業銀行股份有限公司
法定代理人　乙○○
訴訟代理人　蔡宜璋
　　　　　　甲○○
　　　　　　丁○○
　　　　　　曾宏仁
被　　　告　戊○○
　　　　　　黃稚凌原名黃理玉.
上　一　人
訴訟代理人　丙○○
共　　　同
訴訟代理人　侯水深律師
　　　　　　張沐芝律師
上列當事人間確認買賣關係不存在事件，本院於民國96年5 月23
日言詞辯論終結，判決如下：
    主   文
原告之訴駁回。
訴訟費用由原告負擔。
    事實及理由
一、按確認法律關係之訴，非原告有即受確認判決之法律上利益
    者，不得提起之，民事訴訟法第247 條第1 項前段定有明文
    ，所謂即受確認判決之法律上利益，係指因法律關係之存否
    不明確，致原告在私法上之地位有受侵害之危險，而此項危
    險得以對於被告之確認判決除去之者而言（最高法院27年臺
    上字第316 號、42年臺上字第1031號、52年臺上字第1240號
    判例意旨參照）。原告主張其為被告戊○○之債權人，被告
    戊○○卻將其所有之系爭台北縣土城市○○段第820 、820-
    1 、820-2 等地號之土地及同縣市○○段第1093號建號之建
    物即門牌號碼台北縣土城是中央路3 段138 巷7 號9 樓之房
    地（以下簡稱「系爭不動產」）以買賣為原因，移轉所有權
    登記予其妻子即被告黃稚凌，被告間就系爭不動產之買賣及
    移轉所有權登記行為均屬通謀虛偽意思表示，顯已危害原告
    對被告戊○○債權求償之權利。是以被告間究否存有買賣關
    係，顯對原告私法上之地位有影響，即有法律上地位不安之
    狀態，而此不安之狀態，得以對於被告之確認判決除去之。
    故原告提起本件訴訟，當有受確認判決之法律上利益。
二、原告主張：
(一)先位方面：緣訴外人鴻緯寢具有限公司（以下簡稱「鴻緯公
    司」）邀同被告戊○○為連帶保證人，於民國92年5 月30日
    向原告借款新臺幣（下同）500 萬元，借款期間為自92年5
    月30日至97年5 月30日止。詎訴外人鴻緯公司自93年8 月30
    日止起即未依約繳付本息，尚欠本金3,935,621 元整及自93
    年8 月30日起算之利息、違約金、訴訟程序費用，被告戊○
    ○應負連帶保證責任。而系爭不動產本均為被告戊○○所有
    ，被告戊○○卻於92年8 月7 日與被告黃稚凌就系爭不動產
    訂立買賣契約，另於93年8 月29日將系爭不動產所有權移轉
    登記被告黃稚凌，並於同日由被告黃稚凌將系爭不動產設定
    抵押權與第三人板信商業銀行股份有限公司（以下簡稱「板
    信銀行」）。被告間之買賣行為通謀虛偽意思表示，其買賣
    關係即不存在，則其等基此買賣契約而為之所有權移轉登記
    亦為通謀虛偽意思表示，故系爭不動產所有權人仍為被告戊
    ○○，被告戊○○自得依民法第767 條規定請求被告黃稚凌
    塗銷系爭不動產之所有權移轉登記。惟被告戊○○怠於請求
    回復登記，原告為保全債權，自得依民法第242 條之規定以
    債權人之地位，代位被告戊○○行使此項權利等語。先位聲
    明求為判決：(1)確認被告戊○○與被告黃稚凌間就系爭不動
    產於92年8 月7 日所為之買賣契約關係不存在。(2)被告黃稚
    凌應塗銷上揭不動產於92年8 月29日所為之所有權移轉登記
    ，回復為被告戊○○名義。
(二)備位方面：縱認被告二人並非通謀虛偽意思表示，惟被告戊
    ○○明知系爭不動產仍有其價值，為避免遭債權人追償，便
    預為脫產之行為，一方面減少其不動產所有權之財產，一方
    面復未以部分買賣價款清償本件借款，顯有害於債權人之權
    利。而被告黃稚凌是被告戊○○之妻，於買受系爭房地時，
    顯知悉被告戊○○喪失系爭不動產之所有權，將導致其債權
    人無法查封拍賣系爭房地取償，而有損害債權人之權益。是
    原告爰依民法第244 條第2 、4 項之規定，請求撤銷被告間
    之詐害債權之有償行為等語。備位聲明求為判決：(1)被告戊
    ○○與被告黃稚凌間就系爭不動產92年8 月7 日所為之買賣
    契約行為暨92年8 月29日所為之所有權移轉登記行為，應予
    撤銷。(2)被告黃稚凌應塗銷上揭不動產於92年8 月7 日以買
    賣為原因之所有權移轉登記，回復為被告戊○○名義。
二、被告則以下列理由抗辯：
(一)先位方面：系爭不動產之買賣，被告簽訂有房地產買賣契約
    書，且依照土地登記規則完成所有權移轉登記，有房地產買
    賣契約書及土地、建築改良物買賣所有權移轉契約書、土地
    增值稅繳款書、契稅繳款書為憑，買賣行為顯然成立，並無
    通謀虛偽意思表示之情事。原告就其所主張通謀虛偽意思表
    示亦未舉證以實其說。
(二)備位方面：被告戊○○係以450 萬元將系爭不動產出賣予被
    告黃稚凌，由被告黃稚凌先付款150 萬元，其餘款項300 萬
    元，被告間約定「以本房地產向金融機關申辦抵押貸款，俟
    其核貸後逕撥入乙方指定之帳戶抵充之」，而被告黃稚凌亦
    確實向板信銀行貸款300 萬元，其中2,981,498 元轉清償被
    告戊○○向台北銀行股份有限公司（現已改制為台北富邦商
    業銀行股份有限公司；以下簡稱「台北富邦銀行」）之抵押
    貸款，被告間確實有因買賣交付價金之行為。而鈞院核定訴
    訟標的價額亦僅1,074,692 元，顯然該買賣合乎市價，並無
    何不利益債權人之情事。原告雖主張被告戊○○未將清償抵
    押權人台北銀行後剩餘之價金清償本件借款，預為脫產行為
    云云。惟查，被告戊○○僅係保證人，並非主債務人。被告
    間買賣系爭不動產時，主債務人鴻緯公司並無違約情形，則
    被告戊○○代負履行責任之保證債務尚未發生，何須代付履
    行責任，預將剩餘價金清償本件借款？按詐害行為須為債務
    成立後所為者，方有撤銷之問題。原告空言被告戊○○係預
    為處分資產之行為，並未舉證證明，其無可採。為此，聲明
    駁回原告之訴。
三、兩造不爭執之事項：
(一)原告主張訴外人鴻緯公司邀同被告戊○○為連帶保證人，於
    92年5 月30日向原告借款500 萬元，借款期間為自92年5 月
    30日至97年5 月30日止。訴外人鴻緯公司自93年8 月30日止
    起即未依約繳付本息，尚欠本金3,935,621 元及自93年8 月
    30日起算之利息、違約金、訴訟程序費用之事實，業據提出
    臺灣臺中地方法院94年執六字第53589 號債權憑證為證（本
    院卷第8 頁），被告亦無爭執，堪信為真正。
(二)系爭不動產原為被告戊○○所有，於92年8 月7 日與其妻子
    即被告黃稚凌就系爭不動產訂立買賣契約，另於93年8 月29
    日將系爭不動產所有權移轉登記與被告黃稚凌。被告黃稚凌
    就系爭不動產向板信銀行貸款300 萬元，並於92年8 月29日
    將系爭不動產設定最高限額360 萬元之抵押權予板信銀行。
    板信銀行將核貸之房屋貸款於92年9 月16日匯入被告黃稚凌
    之帳戶，再分別匯出代償於台北富邦銀行被告戊○○之抵押
    貸款及被告戊○○申請台北市政府公教貸款之本息收回專戶
    ，匯出金額共計2,981,498 元等事實，有建物第二類登記謄
    本、土地第二類登記謄本、戶籍謄本、系爭不動產申請買賣
    移轉登記級更明書件、台北富邦銀行96年2 月15日北富銀府
    國字第09660008400 號函及其所附之抵押權塗銷同意書、公
    教帳號基本資料維護、公教帳卡明細查詢、房地產買賣契約
    書、板信銀行陳報狀暨其所附之他項權利證明書、抵押權設
    定契約書、板信銀行匯出匯款申請單、放款帳戶客戶基本資
    料維護、交易明細表、活儲存款交易對帳單等件附卷可稽（
    本院卷第43、45、47、62-79 、104 -114、136 、138-148
    頁），應可認定。
四、得心證之理由：
(一)先位方面：
    原告主張系爭不動產本均為被告戊○○所有，被告戊○○卻
    於92年8 月7 日與其妻子即被告黃稚凌就系爭不動產訂立買
    賣契約，買賣價款為450 萬元，另於92年8 月29日將系爭不
    動產所有權移轉登記被告黃稚凌，並於同日由被告黃稚凌將
    系爭不動產設定抵押權與第三人板信銀行。被告間之買賣行
    為通謀虛偽意思表示，其買賣關係即不存在，則其等基此買
    賣契約而為之所有權移轉登記亦為通謀虛偽意思表示，故不
    動產所有權人仍為被告戊○○，被告戊○○自得依民法第76
    7 條規定請求被告黃稚凌塗銷系爭不動產之所有權移轉登記
    ，惟被告戊○○怠於請求回復登記，原告為保全債權，自得
    依民法第242 條之規定以債權人之地位，代位被告戊○○行
    使此項權利。被告否認其真正，並以上開情詞置辯。經查：
 1、按債務人與第三人通謀而為虛偽意思表示者，依民法第87條
    第1 項規定，其意思表示固屬無效；債權人並得依同法第24
    2 條規定，於所為有害及於債權人權利之狀況下，代位行使
    債務人之權利，訴請第三人回復原狀，以保全其債權。惟債
    權人以債務人（即表意人）與第三人（即相對人）通謀虛偽
    意思表示作為訴訟原因出而主張者，依舉證責任分配之原則
    ，自應由該債權人先行立證，則有最高法院48年台上字第29
    號判例可資參照。
 2、原告主張被告間就系爭不動產所為之買賣行為及所有權移轉
    登記行為均為通謀虛偽意思表示而無效，既為被告所否認，
    自應由原告就前開利己主張負舉證之責。惟就此部分原告並
    未提出任何證據以供本院審酌，僅單以被告戊○○於92年8
    月7 日與被告黃稚凌就系爭不動產訂立買賣契約，另於93年
    8 月29日將系爭不動產所有權移轉登記被告黃稚凌之情事；
    被告戊○○既將系爭不動產出賣與被告黃稚凌，惟戊○○迄
    今卻仍將戶籍設籍於系爭不動產，且持續住在該地，與常情
    有違，令人懷疑期間是否有買賣真意；另除貸款之300 萬元
    外，剩餘150 萬元之價金如何交付、資金何來均有疑義等情
    即推論被告間就系爭不動產所為之買賣行為及所有權移轉登
    記行為均為通謀虛偽意思表示而無效等語。按夫妻間本負同
    居之義務，系爭不動產本係被告2 人共同生活之處所，縱被
    告戊○○於出售系爭不動產與妻子之後仍設籍該處，並無違
    反常情及經驗法則之情事。另再衡諸被告2 人為夫妻關係，
    因經濟活動財務規劃之需求、而成立買賣契約，並不能僅因
    契約當事人間有特殊親誼關係或價金之交付不實，即謂該買
    賣係通謀虛偽成立。矧系爭買賣法律關係成立後，系爭不動
    產之銀行貸款均由被告黃稚凌之帳戶扣繳利息，有交易明細
    表1 件附卷可稽（本院卷第145-148 頁），益見被告二人間
    之買賣關係並非通謀虛偽意思表示。縱有原告主張被告戊○
    ○於將系爭不動產出售予被告黃稚凌後，仍有再繳納被告黃
    稚凌向板信銀行所貸款項之本息等情事存在，惟夫妻間相互
    繳納貸款本息尚與常情無違，自難僅因被告間相互繳納貸款
    本息，即推認被告間就系爭不動產為之買賣行為係屬通謀虛
    偽意思表示。此外，原告亦未能提出其他證據證明被告間就
    系爭不動產之買賣及移轉所有權登記行為確係屬通謀而為虛
    偽，且原告上揭主張均無法令本院形成被告間就系爭不動產
    所為之買賣行為及所有權移轉登記行為均為通謀虛偽意思表
    示而無效之心證。故應認被告間就系爭不動產所為之買賣行
    為存在，被告所辯，應可採信，原告主張難信為真正。從而
    ，原告提起本件確認之訴，請求確認被告間就系爭不動產所
    為買賣契約關係為不存在；再依民法第242 條、第767 條規
    定訴請被告黃稚凌塗銷已為所有權移轉登記，回復為被告戊
    ○○所有，於法無據，應予駁回。
(二)備位方面：
    原告主張縱認被告二人並非通謀虛偽意思表示，惟被告戊○
    ○明知系爭不動產仍有其價值，為避免遭債權人追償，便預
    為脫產之行為，一方面減少其不動產所有權之財產，一方面
    復未以部分買賣價款清償本件借款，顯有害於債權人之權利
    。而被告黃稚凌是被告戊○○之妻，於買受系爭房地時，顯
    知悉被告戊○○喪失系爭不動產之所有權，將導致其債權人
    無法查封拍賣系爭房地取償，而有損害債權人之權益等語。
    被告否認其真正，辯稱：被告戊○○係以450 萬元將系爭不
    動產出賣予被告黃稚凌，由被告黃稚凌先付款15 0萬元，其
    餘款項300 萬元，被告間約定「以本房地產向金融機關申辦
    抵押貸款，俟其核貸後逕撥入乙方指定之帳戶抵充之」，而
    被告黃稚凌亦確實向板信銀行貸款300 萬元，其中
    2,981,498 元轉清償被告戊○○向台北富邦銀行之抵押貸款
    ，被告間確實有因買賣交付價金之行為；被告戊○○僅係保
    證人，並非主債務人。被告間買賣系爭不動產時，主債務人
    鴻緯公司並無違約情形，則被告戊○○代負履行責任之保證
    債務尚未發生，何須代付履行責任，預將剩餘價金清償本件
    借款？原告空言被告戊○○係預為處分資產之行為，並未舉
    證證明，其無可採等語。經查：
 1、按債權人依民法第244 條規定，撤銷債務人所為之有償或無
    償行為者，祇須具備下列之條件，(1)為債務人所為之法律行
    為(2)其法律行為有害於債權人(3)其法律行為係以財產權為目
    的(4)如為有償之法律行為，債務人於行為時，明知其行為有
    害於債權人，受益人於受益時，亦明知其事情。至於債務人
    之法律行為除有特別規定外，無論為債權行為抑為物權行為
    ，均非所問（最高法院42年台上字第323 號判例意旨參照）
    。準此以解，本件自應由主張被告該當於民法第244 條第2
    項要件之原告負舉證之責。
 2、查被告間就系爭不動產於92年8 月7 日成立買賣契約法律關
    係，92年8 月29日為所有權移轉登記時，向原告借款之主債
    務人鴻緯公司尚未違約，直迄系爭不動產所有權移轉登記後
    約1 年後之93年8 月30日，主債務人鴻緯公司始違反系爭消
    費借貸契約約定，致借款債權視為全部到期等情，為兩造所
    不爭執。是被告間在為買賣行為及所有權移轉登記行為當時
    ，主債務人鴻緯公司均按期清償借貸債務，被告戊○○並無
    需與主債務人鴻緯公司負連帶清償責任之情事，原告尚無可
    以對連帶保證人即被告戊○○請求負連帶保證責任之權利存
    在。又原告在與主債務人鴻緯公司成立消費借貸法律關係，
    而由被告戊○○授與信用時，並未要求被告戊○○提供系爭
    不動產設定抵押權或要求被告戊○○以其他財產權作為擔保
    ，且系爭不動產移轉所有權登記予被告黃稚凌後，原告於92
    年9 月間仍增加核貸200 萬元予鴻緯公司，而被告戊○○亦
    擔任連帶保證人，此觀諸卷附（本院卷第115-126 頁）臺灣
    嘉義地方法院支付命令、支付命令聲請狀所示內容即明。是
    以，原告於徵信時，既已明知被告戊○○名下已無不動產，
    而仍予以核貸，顯然原告在核貸徵信時，對於被告戊○○之
    資力，並非著重其是否擁有系爭不動產之所有權。
 3、原告另自認本件為中小企業保證之貸款，貸款之條件係該公
    司有資金需求，向原告申請後，依中小企業保證基金之核貸
    規定與條件加以審核，符合該基金之規定即可核貸。而連帶
    保證人之條件，只需有正當職業，收入穩定，無不良紀錄即
    可為連帶保證人，並無硬性規定保證人是否擁有不動產，是
    否擁有不動產非案件准否之必備唯一條件等語（原告96年5
    月15日辯論意旨狀二、參照）。是原告既在被告戊○○無提
    出任何物保之情形下同意其為連帶保證人，豈能謂被告戊○
    ○於主債務人鴻緯公司仍按期清償借貸債務，被告戊○○尚
    無需與主債務人鴻緯公司負連帶清償責任之前，已喪失對於
    其所有系爭不動產或其他財產之處分權、管理權或處分權、
    管理權需受限縮，甚或若有處分財產之情事即屬預為脫產之
    情事。衡情酌理，被告抗辯原告提起本件訴訟，既未舉證證
    明被告間買賣移轉系爭不動產時，被告戊○○代負履行責任
    之保證債務已發生，甚且自認主債務人鴻緯公司繳付本息正
    常。原告亦未合理說明為何被告有預為脫產之必要，或得預
    為損害原告債權等語，應可採信。準此，原告本於民法第24
    4 條第2 項規定，請求撤銷被告間就系爭不動產所為買賣契
    約行為及所有權移轉登記行為，併依民法第244 條第4 項規
    定訴請被告黃稚凌塗銷已為所有權移轉登記，於法無據，應
    予駁回。
五、綜上所述，原告提起本件確認之訴，請求確認被告間就系爭
    不動產所為買賣關係不存在及依民法第242 條、第767 條規
    定訴請被告黃稚凌塗銷已為所有權移轉登記（先位方面）；
    依民法第244 條第2 項、第4 項規定，請求撤銷被告間就系
    爭不動產所為買賣契約行為及所有權移轉登記行為，併請求
    被告黃稚凌塗銷已為所有權移轉登記（備位方面），均無理
    由，應予駁回。
六、本件事證已臻明確，原告聲請本院將系爭不動產送請鑑定其
    價值，核無必要，不應准許。另兩造其餘主張及攻擊防禦方
    法與證據，經本院斟酌後，與本件判決結果已不生影響，故
    不一一論列，附此敘明。
七、結論：原告之訴為無理由，依民事訴訟法第78條，判決如主
    文。
中　　華　　民　　國　　96　　年　　6 　　月　　15　　日
                  民事第二庭    法　官　徐福晉
以上正本係照原本作成
如對本判決上訴，須於判決送達後20日內向本院提出上訴狀
中　　華　　民　　國　　96　　年　　6 　　月　　15　　日
                    　　　　　　書記官　蕭佩宜
